【裁判字號】    99,簡上,18
【裁判日期】    990602
【裁判案由】    返還土地等
【裁判全文】
臺灣新竹地方法院民事判決              99年度簡上字第18號
上  訴  人  乙○○
被上訴人    甲○○
訴訟代理人  曾桂釵律師
上列當事人間返還土地等事件，上訴人對於中華民國99年1月22
日本院新竹簡易庭98年度竹簡字第588號第一審判決提起上訴，
本院於民國99年5月19日言詞辯論終結，判決如下：
    主      文
上訴駁回。
第二審訴訟費用由上訴人負擔。
    事實及理由
壹、聲明部分：
一、上訴人方面：(1)原判決廢棄；(2)被上訴人應將坐落在上訴人
    所有新竹市○○段1089地號土地上、如內政部國土測繪中心
    於98年8月3日所繪b-B-d三點間之連線面積1平方公尺之圍牆
    拆除，將土地交還上訴人。
二、被上訴人方面：駁回上訴。
貳、陳述及理由部分：
一、上訴人主張：除與原判決記載相同者，茲引用之外，補稱：
（一）原審判決，依據內政部國土測繪中心鑑定書第3條第4項之
      記載，認為「新竹市○○段1089號與1088號土地界址於民
      國71年辦理重測時，地籍調查表記載以3牆壁中為界，本
      中心於98年8月3日會勘後，實地測量結果發現，重測後地
      籍圖與目前實地現況之牆壁中心不符。為慎重起見，本中
      心以98年9月10日測籍字第09800088531號函及98年9月25
      日測籍字第0980009420號函請新竹市地政事務所查處在案
      。嗣經該所98年10月5日新地測字第0980007881號函查處
      結果略以：「…本案疑義界址，經新竹市政府與本所分別
      派員辦理複丈結果一致，與地籍調查表所載並無不符。並
      經本所97年1月31日新地測字第0970000766號及97年2月19
      日新地測字第0970001120號函復臺灣新竹地方法院在案，
      是本案仍請貴中心依規妥處」在案。是本件之內政部國土
      測繪中心之實地勘測偏離地籍圖顯然有誤，不可採用。
（二）至於依原審判決上訴人所有坐落新竹市○○段1089地號、
      面積104平方公尺之土地（下稱系爭1089地號土地），與
      鄰地被上訴人所有坐落新竹市○○段1088地號、面積164
      平方公尺土地（下稱系爭1088地號土地）之界址，認為係
      如原審判決附圖A--a--b--d點連線，則有錯誤。若以該項
      為界址線時，則上訴人所有同段1089號土地之面積僅有
      102.41平方公尺，其計算式為寬4.77公尺（4.84前段＋
      4.7後段）÷2＝4.77、長21.47公尺（21.43＋21.5）÷2
      ＝21.47，面積則為102.41平方公尺（4.7×21.47＝102.
      41），是上訴人之面積減少1.59平方公尺。至於國土測繪
      中心測量後段記載為4.85平方公尺顯然有誤（因未實際予
      以測量），而被上訴人之面積則為166.24平方公尺，計算
      式為寬7.70公尺（7.55前段＋0.15後段＝7.70）、長21.
      59公尺（21.68＋21.5）÷2＝21.59，面積則為166.24 平
      方公尺（7.7×21.59＝166.24），是被上訴人之土地面積
      增加1.24平方公尺，因而上訴人及被上訴人之土地實際面
      積及所有權狀登記面積，皆與71年辦理重測後之登記面積
      都不同，影響上訴人之權益甚大，故依1088地號及1089地
      號之土地實際登記面積之增加和減少，即不難看出1088地
      號及1089地號之正確界址新竹市政府地政處及新竹市地政
      事務所認定之B鋼釘界址點就是正確的界址。
（三）況查原審判決僅注意內政部國土測繪中心之鑑定書第3項
      第6款「依據聲請人指界a-b-d紅色連接虛線，係和平段
      1088地號上之建物並未逾越使用同段1089地號之土地」，
      而疏忽所附鑑定圖「面積分析表」下面第2項記載「本表
      所載面積僅供法院參考；至土地面積，應以地政事務所依
      判決確定之界址點位計算者為準。」，可見內政部國土測
      繪中心之測量仍有疑義，而不敢確定，仍要依據新竹地政
      事務所確定之界址點位計算者為準。
（四）兩造所有之上開土地界址因糾紛不停，乃於96年10月間聲
      請新竹市地政事務予以測量，經派員於96年11月2日實地
      複丈，經檢測結果與前次複丈之鑑界成果並無不符，現場
      並新補釘一新鋼釘紅漆及向雙方土地所有人說明界址完竣
      。惟被上訴人不予承認，故該函文稱：台端如對再鑑界結
      果仍有異議，請逕向司法機關訴請處理等，是該補釘1點
      鋼釘紅漆及B點為上訴人與被上訴人在前段之界址點，不
      容予以否認。
二、被上訴人陳述：除與原判決記載相同者，茲引用之外，補稱
    ：
（一）原判決所附鑑定圖A－B連接線，係系爭1088、1089地號間
      之地籍圖經界線；a--b--d紅色連接虛線，則係系爭1088
      、1089地號上建物牆壁之中心位置，其中a、b點實地噴漆
      ，係上訴人指界位置，d點為牆壁中心連接線及其延長與
      地籍圖經界線之交點。是b點與B點間並無連線，雖上述二
      條連接線相當接近，但細看仍得分辨係二無交會之線（一
      為紅色虛線，一為黑色實線），b點與B點之間並無連線，
      上訴人訴請被上訴人拆除b、B、d三點間之連線面積1平方
      公尺之圍牆，其位置顯有疑義，至於面積是如何計得，則
      更有疑義。
（二）兩造於原審時均主張系爭1088、1089地號土地之界址應以
      兩造房屋舊牆壁中心線之延長線為準：
  １、兩造於原審時就系爭1088、1089地號土地之界址應以兩造
      房屋舊牆壁中心線之延長線為準，並不爭執；另依72年間
      辦理土地重測時之地籍調查表所示，系爭二土地所有權人
      就重測前牛埔段50-14地號（即系爭1089地號）、50-15（
      即系爭1088地號）之指界，均係以牆壁中心線之延長線為
      準，有新竹市地政事務所97年8月11日新地測字第0970006
      216號函所附新竹市香山區地籍調查表在卷可稽（見原審
      卷一第142頁至145頁）。是兩造對於系爭1088、1089地號
      土地之界址係兩造房屋舊牆壁中心線之延長線，向無爭執
      。
  ２、而依舊牆壁中心線拉出延長線，乃極為基本簡單之測量方
      式，並無需複雜之測量技術，國土測繪中心之測量人員乃
      專業測量人員，測量之過程亦係依上訴人之指界指出共壁
      二個中心點位置後，再依據該二點測量出延長線，並無違
      誤之處。上訴人主張該測量不可採，未舉證以明；復認應
      以重測後確定之地籍圖，即原判決附圖A、B點連線為界址
      ，其論據為何，付之厥如，其主張不足採信。
  ３、被上訴人因比對72年之地籍調查表所載圖面及現有地籍圖
      ，發現二者形狀有些微不同，因此於原審聲請國土測繪中
      心再為測量時，併聲請該中心就72年間重測確定之地籍圖
      經界線是否與72年地籍調查時兩造同意之界址相符，為鑑
      定說明。嗣內政部國土測繪中心實地依上訴人指出之二個
      共壁中心點為鑑測，發現系爭土地重測後地籍圖的確與目
      前實地現況之牆壁中心不符（見原審卷一第245頁至246頁
      ），顯見地籍圖經界線確實有誤。上訴人執國土測繪中心
      發文請新竹市地政事務所查處，未獲該所更正，即謂地籍
      圖經界線無錯誤，應以之為界址，實無理由。且因發現重
      測後地籍圖與現場牆壁中心線延長線位置不符，而原審係
      諭請按兩造所指牆壁中心點位置及其延長線為界進行測量
      ，新竹市地政事務所又不具理由地堅稱無不符，致內政部
      國土測繪中心不得已以二種方式進行測量，顯見國土測繪
      中心仍認為有誤，堅持自己的專業意見，故而以二種方式
      進行測量並回覆原審。
（三）再者，原審新竹地政事務所因認舊共壁部分雙方同意以中
      心點為界，並無越界問題，故根本未找出舊共壁的中心點
      再測出其延長，僅就前段部分依現有地籍圖為測量，此見
      新竹地政事務所98年3月23日函覆原審謂：「三、查本案
      量測之面積為現場ａ點至第二面牆（全長共12.9公尺）使
      用1089地號土地面積」等語即明（見原審卷第196頁）。
      直至國土測繪中心測量時才就舊共壁部分請上訴人指出其
      所認為之二個中心點位置，依該二點拉線向前延長。顯見
      後者之測量較仔細，且有針對兩造之爭點進行測量，故以
      國土測繪中心之測量較為可採。
（四）鑑定人林瑞煌於99年4月27日證稱其測量方式係以牆壁中
      心施測，推圖到地籍圖上，必須與重測指界相符云云；換
      言之，其係將所測得之建物現況配合遷就到現有地籍圖上
      ，等同依地籍圖之經界線為測量，惟兩造所爭執者即為重
      測後之地籍圖是否有誤，而與重測指界結果不符，則新竹
      地政事務所仍依地籍圖經界線所為之測量之結果，不足為
      待證事項之證明，國土測繪中心所為之測量方為正確，得
      以證明建物現況確與重測後地籍圖不符，依兩造72年及現
      今之指界均係以共壁中心點及其延長線為界，被上訴人並
      無越界。
（五）若依地籍圖經界線A－B連接線為準，則a--b--d－B－a所
      圍越界區域，已包括後段之舊共壁，顯然與兩造之主張不
      符：
      國土測繪中以地籍圖經界線A－B連接線為準，測量結果
      a--b--d－B－a所圍區域（著黃色區域）係1088地號上之
      建物逾越使用1089地號土地之範圍，其面積為1平方公尺
      。換言之，包括後段之舊共壁亦已越界占用上訴人土地，
      此顯然不合實際，並與兩造所稱以共壁中心點為界矛盾。
      蓋72年間即同意以該共壁中心點為界，則該建物不可能越
      界（上訴人亦不爭執，故未請求拆除此部分建物）。此亦
      證明重測後地籍圖確實與實地現況不符，才會導致如此矛
      盾之結果。
（六）至於上訴人自行認定系爭二土地之長、寬，並計算其面積
      ，其數字並無根據，且國土測繪中心依地籍圖經界線測量
      結果，上訴人所有1089地號土地面積竟較登記面積多出1
      平方公尺，即地籍圖與登記內容不相符。上訴人自行認定
      其屋後土地寬為4.7公尺，據此計算其所有土地面積，認
      其土地為短少，被上訴人土地增加，並以此為由主張國土
      測繪中心按其指界所測結果不足採，應以新竹市地政事務
      所所測為準，洵無理由。上訴人復謂屋前土地寬應為4.99
      公尺，即應以原判決附圖之A－B連線為界址，並稱新竹地
      政事務所曾就此為測量，然鑑定人林瑞煌已證稱：「（上
      訴人問：你量屋前的寬度是否為4.99公尺？）當時只有抓
      參考點，並沒有實際量」等語，參以該所之複丈圖亦確實
      無此項記載（見原審卷第169頁）。是上訴人之主張委無
      足採。
三、本院之判斷：
（一）本件上訴人主張系爭1089地號土地為其所有，與被上訴人
      所有之系爭1088地號土地毗鄰，兩造均已於各自土地上建
      築房屋使用，且原始建物之牆壁為共同壁等情，業據其提
      出上開土地之土地登記謄本各1件、共同壁同意書1紙附卷
      可稽（見原審卷一第9至11頁、第15頁），被上訴人對此
      亦不爭執，是上訴人此部分之主張堪信為真實。
（二）上訴人復主張系爭1088、1089地號土地於71、72年間辦理
      重測時，兩造均同意以舊牆壁中心線之延長線為界址，詎
      被上訴人於系爭1088地號土地前段加蓋圍牆並搭蓋鐵皮作
      為車庫使用時，增建之圍牆占用上訴人所有之系爭1089地
      號土地，並經上訴人申請新竹市地政事務測量屬實，惟為
      被上訴人所否認，並以前揭情詞置辯，經查：
  １、系爭土地於72年間辦理地籍圖重測時，土地所有權人就重
      測前之牛埔段50-14地號（即系爭1089地號）、50-15地號
      （即系爭1088地號）均有到場指界，且均以牆壁中心及其
      延長線為界址，此有新竹市地政事務所97年8月11日新地
      測字第0970006216號函所附新竹市香山區地籍調查表在卷
      可佐（見原審卷一第142頁至第145頁），且本件兩造對於
      系爭1088、1089地號土地之界址乃係兩造房屋舊牆壁中心
      之延長線為準，亦無爭執，自堪認為真正。
  ２、本件經原審於97年9月17日會同兩造及新竹地政事務所指
      派之測量員勘測現場，經測量結果，被上訴人所有之面積
      0.48平方公尺之圍牆，固有占用上訴人所有系爭1089地號
      土地，此有複丈成果圖附於原審卷可稽（見原審卷第169
      頁）。惟因被上訴人對上開鑑測結果有疑義，原審為求慎
      重，乃再囑託內政部國土測繪中心，就系爭1088、1089地
      號土地之界址進行鑑定，並請該中心就72年間重測確定之
      地籍圖經界線是否與兩造上開確認之界址相符，表示意見
      。嗣該中心以98年11月11日測籍字第0980010995號函檢附
      鑑定書表示：「本案係使用精密電子測距經緯儀，在系爭
      土地附近施測圖根點，並經檢核閉合後，作為該測區之控
      制點，然後以各圖根點為基點，用上列儀器分別施測系爭
      土地雙方當事人指界位置及附近界址點、使用坵形位置，
      並計算其坐標值輸入電腦，以自動繪圖儀展繪於鑑測原圖
      上（與地籍圖同比例尺：1/500），然後依據新竹市地政
      事務所保管之地籍圖、圖解地籍圖數值化成果、宗地資料
      ，展繪本案有關土地地籍圖經界線，與前項成果核對檢核
      後測定於鑑測原圖上，作成鑑定圖。」、「圖示a--b--d
      紅色連接虛線，係新竹市○○路14巷6弄4號房屋及其附屬
      建物（和平1088地號土地所有權人所有）與相鄰和平段
      1089地號上建物牆壁之中心位置，其中a 、b 點實地噴紅
      漆，係聲請人（和平段1089地號土地所有權人）指界位置
      。A、d點分別為a--b牆壁中心連接線及其延長與地籍圖經
      界線之交點。」、「依聲請人（即上訴人）指界a--b--d
      紅色連接虛線，則和平段1088地號上之建物並未逾越使用
      同段1089地號之土地。」（見原審卷一第244頁至第246頁
      ），是依內政部國土測繪中心之鑑定，兩造所有系爭1088
      、1089地號土地界址所在之之舊牆壁中心延長線，應為如
      原審判決附圖所示A--a--b--d點連線無誤，亦即兩造指界
      確定無誤之界址，應係如原審附圖所示A--a--b--d點連線
      。
  ３、又上訴人雖主張系爭1088、1089地號土地之界址，應以重
      測確定後之地籍圖，即如原審判決附圖所示A－B連線為準
      ，而非如原審判決附圖所示A--a--b--d點連線，並認依重
      測後確定之地籍圖謄本，被上訴人所有如原審判決附圖所
      示b－B－d--b連線面積1平方公尺之圍牆，確有占用上訴
      人所有之系爭1089地號土地。惟查，兩造對於系爭土地之
      界址所在，係兩造房屋舊牆壁中心點之延長線一節，並不
      爭執，則系爭土地之正確之界址，自應以兩造房屋舊牆壁
      中心之延長線，即如原審判決附圖所示A--a--b--d點連線
      為準。且查，系爭土地重測後地籍圖與目前實地現況之牆
      壁中心不符，業經內政部國土測繪中心鑑定明確，此有鑑
      定書載明「有關本案系爭界址於71年辦理重測時地籍調查
      表記載以3牆壁中為界，本中心於98年8月3日會勘後，實
      地測量結果發現，重測後地籍圖與目前實地現況之牆壁中
      心不符。」等語明確（見原審卷一第245頁至第246頁）。
      雖該中心據以發文請新竹市地政事務所查處，惟新竹市地
      政事務所函覆以「新竹市政府與本所分別派員辦理複丈結
      果一致，與地籍調查表記載並無不符，並經本所97年1 月
      31日新地測字第0970000766號及97年2月19日新地測字第
      0970001120號函復臺灣新竹地方法院在案，是本案仍請貴
      中心依規妥處。」而未予更正，有該所98年10月5日新地
      測字第0980007881號函附卷可稽（見原審卷一第240頁）
      。惟經本院通知新竹地政事務所施測人員林瑞煌到庭證稱
      ：「（兩造的界址是以兩造的牆壁為中心為界址？）是的
      」、「（依你測量的結果，以牆壁為中心為界址施測與以
      地籍圖界址施測結論是否相符？為何內政部國土測繪中心
      測量的結果二者會不同？）是，我測量的結果是相同。我
      是以牆壁中心施測，推圖到地籍圖上，必須與重測指界相
      符，為何與內政部國土測繪中心不同，我無法回答」等語
      （見本院卷第38、39頁）。足見新竹地政事務所之測量人
      員係將所測得之建物現況配合遷就到重測後之地籍圖上，
      等同依地籍圖之經界線為測量。惟兩造所爭執者即為重測
      後之地籍圖是否有誤，而與重測指界結果不符，則新竹地
      政事務所仍遷就依重測後地籍圖為測量，自不足採。是本
      院認兩造不爭執之界址既為兩造房屋舊牆壁中心之延長線
      ，而重測後地籍圖確與兩造房屋舊牆壁中心線不符，自應
      認重測後之地籍圖並未依兩造指界之牆壁中心線之延長線
      而為量測繪製，容有錯誤，自不得引用該錯誤之重測後地
      籍圖經界線，作為被上訴人有無占用系爭1089地號土地之
      依據。上訴人主張系爭1088、1089地號土地之界址應為如
      原審判決附圖所示之A－B點連線，尚非有據。
  ４、上訴人復以內政部國土測繪中心就上訴人所有系爭1089地
      號後段未實際測量，係依套圖得出4.85公尺，經上訴人實
      地測量僅有4.7公尺，兩造界址如為原審判決附圖所示
      A--a--b--d點連線，則上訴人所有系爭1089號土地之面積
      僅有102.41平方公尺，較權狀面積減少1.59平方公尺。而
      被上訴人之系爭1088地號面積則為166.24平方公尺，較權
      狀面積增加1.24平方公尺，足見內政部國土測繪中心之測
      量有誤云云。惟經本院通知內政部國土測繪中心施測人員
      洪樹全到庭證稱：「（計算面積房屋前方寬4.84公尺、後
      方寬4.85公尺，是實際施測結果還是套圖所得？）現場實
      際施測」、「（上訴人稱他實際施測後面寬是4.7公尺，
      有何意見？）我不知道他怎麼量，我是依我的專業施測」
      等語（見本院卷第37頁）。查證人洪樹全與兩造均無利害
      關係，自無偏袒任一方之必要，所稱其確有實地施測等語
      應堪採信。而上訴人並非專業測量人員，就系爭土地長寬
      之認定難免出於主觀，且上訴人自行測量，因無施測圖根
      點為據，亦無精密電子測量儀器作為工具，結果自非可採
      ，自無從以上訴人認知之土地長寬與測量結果不符，即認
      鑑定結果有誤。又依內政部國土測繪中心就測量結果所為
      之面積分析，依上訴人指界施測結果計算，系爭1089地號
      面積為104平方公尺，與登記面積相符，系爭1088地號面
      積則為165平方公尺，較登記面積164平方公尺多出1平方
      公尺，此見原審判決所附鑑定圖可知。亦即依兩造指界所
      量測如原審判決附圖所示A--a--b--d點連線為界址計算，
      上訴人所有系爭1089號土地之面積並未較登記面積短少，
      至為明確。上訴人自行認定其屋後土地寬為4.7公尺，並
      非可採，已如前述，則其據此計算所得之土地面積自亦失
      準。至內政部國土測繪中心所出具之鑑定圖「面積分析表
      」欄附註第2項記載「本表所載面積僅供法院參考；至土
      地面積，應以地政事務所依判決確定之界址點位計算者為
      準。」等語，係表明該中心依其專業受託鑑定測量並提供
      本院作為參考，最終面積仍需以法院判決確後之界址而為
      計算之意旨，上訴人曲解認國土測繪中心對其測量仍有疑
      義而不敢確定，並主張仍要依據新竹地政事務所確定之界
      址點位計算面積云云，顯有誤會。
  ５、末查上訴人雖又提出系爭1089地號上建物建築設計圖、新
      竹地政事務所建物複丈成果圖（見本院卷第71、72、74頁
      ），主張依建築設計圖所示建物後面寬僅4.6公尺，因認
      國土測繪中心測量系爭1089地號土地後方寬4.85公尺有誤
      云云。惟查上訴人所提出之新竹市地政事務所建物複丈成
      果圖及建築設計圖，主要係在確定系爭土地上房屋之建築
      構造、位置及面積，與房屋坐落之基地即系爭1089地號土
      地之界址並無任何直接之關連性，況建築設計圖並不等同
      建物現況，自不得執建築設計圖而否定國土測繪中心之測
      量結果。此外，上訴人復未提出其他證據供本院參酌，其
      上開主張亦不足採。
  ６、綜上，系爭1088、1089地號土地之界址，係兩造房屋後段
      舊牆壁之中心線延長線，即如原審判決附圖A--a--b--d連
      接線所示，堪予認定。從而，被上訴人所有之建物並未占
      用到上訴人所有之系爭1089地號土地。
（三）綜上所述，本件既經原審至現場履勘，並囑託國土測繪中
      心測量之結果，認定被上訴人所有之房屋並無逾越使用上
      訴人所有之系爭1089地號土地，是上訴人主張被上訴人無
      權占用系爭1089地號土地，為不足採。從而，上訴人依民
      法第767條規定，請求被上訴將坐落系爭1089地號土地上
      、如原審判決附圖所示b-B-d三點間之連線面積1平方公尺
      之圍牆拆除，並將土地交還上訴人，為無理由，不應准許
      。原審為上訴人敗訴之判決，並無不合，上訴意旨指摘原
      判決不當，求予廢棄改判，為無理由，應予駁回。
四、本件事證已臻明確，兩造其餘攻擊防禦方法及舉證，經本院
    審酌後，認對本件判決結果不生影響，爰不一一論述，併此
    敘明。
五、據上論結，本件上訴為無理由，依民事訴訟法第436條之1第
    3項、第449條第1項、第78條，判決如主文。
中    華    民    國    99    年    6     月    2     日
            民事第二庭    審判長法  官  盧玉潤
                                法  官  彭淑苑
                                法  官  楊明箴
以上正本係照原本作成。
不得上訴。
中    華    民    國    99    年    6    月     2     日
                                書記官  林欣宜

司法院資訊處製作；財團法人民間司法改革基金會備份。
